【裁判字號】    89,訴,181
【裁判日期】    891220
【裁判案由】    偽造文書
【裁判全文】
臺灣臺東地方法院刑事判決                          八十九年度訴字第一八一號
    公  訴  人  臺灣臺東地方法院檢察署檢察官
    被      告  丙○○
右列被告因偽造文書案件，經檢察官提起公訴（八十八年度偵字第二六九五號），本
院判決如左：
    主  文
丙○○無罪。
    理  由
一、公訴意旨略以：丙○○因積欠李旭升（另案不起訴）新台幣（下同）三百八十六
    萬餘元之債務無法清償，為緩和李旭升求償之壓力，乃與其妻朱正芳（已歿）基
    於共同犯意聯絡，由朱正芳設法取得甲○○之印鑑章，於民國（下同）八十五年
    二月二十八日，丙○○、朱正芳及李旭升三人至不知情莊龍通代書處，在土地建
    築物改良物抵押權設定契約書及土地登記聲請書等文書上，盜蓋甲○○印鑑章，
    以偽造抵押權設定契約書及土地登記聲請書之私文書後，連同甲○○所有座落臺
    東縣太麻里鄉○○段九七○、九七七地號二筆土地之所有權狀、甲○○之印鑑章
    、印鑑證明及身分證影本，於同年三月一日由朱正芳持向臺東縣太麻里地政事務
    所辦理債務人為甲○○，權利人為李旭升之二百萬元抵押權設定，使承辦之公務
    員於同年三月二日將上開不實事項登載於職務上所掌之文書，足以生損害於甲○
    ○及地政登記之正確性。嗣甲○○擬出售上開二筆土地，於八十七年二月十九日
    至臺東縣太麻里地政事務所申請土地登記謄本，始知上情。因認被告涉犯刑法第
    二百十條、第二百十六條之行使偽造私文書罪、第二百十四條之使公務員登載不
    實罪等罪嫌。
二、按犯罪事實應依證據認定之，無證據不得推定其犯罪事實。又不能證明被告犯罪
    者，應諭知無罪之判決，刑事訴訟法第一百五十四條、第三百零一條第一項前段
    分別定有明文。而認定不利於被告之事實，須依積極證據，苟積極證據不足為不
    利於被告事實之認定時，即應為有利於被告之認定，更不必有何有利之證據。又
    告訴人之指訴係以使被告受刑事訴追為目的，是其陳述是否與事實相符，仍應調
    查其他證據以資審認，最高法院迭著有判例可循（最高法院三十年上字第八一六
    號、五十二年台上字第一三ＯＯ號判例參照）。
三、訊據被告堅詞否認有何前揭犯行，辯稱：這件事主要是我太太朱正芳在辦理，她
    告訴我，乾爹甲○○願借她辦理抵押權設定，我太太與他一定認識，不然如何取
    得那些證件辦理設定，我在臺東馬偕醫院看過甲○○一次，並曾載他回家等語。
    經查：
  (一)被告丙○○曾於八十五年間，在臺東馬偕醫院見過甲○○等情，業據證人乙○○
    即朱正芳之兄，證述綦詳：「我有看過甲○○，我母親在馬偕醫院時，甲○○有
    來過馬偕醫院，我是在醫院的外面看到甲○○，王來看我母親，我母親認識甲○
    ○，他們是朋友關係。」、「我在馬偕醫院見過他，並與他聊過天」（詳參本院
    刑事卷第五十九、六十頁），另被告當庭繪制甲○○住處地圖，經本院現場履勘
    ，比對告訴人甲○○住處附近地標，確係相吻無訛，有現場照片六張及勘驗筆錄
    可稽，是被告稱其與告訴人於臺東馬偕醫院見過面，並送告訴人回家一節，堪予
    採信，從而告訴人甲○○指訴：伊不認識朱正芳，亦未曾見過被告丙○○云云，
    顯屬無據。
  (二)又朱正芳辦理土地登記申請書、同意設定抵押權契約書，其文件上「甲○○」之
    印文，確與甲○○之印鑑相符，此有臺東縣太麻里鄉戶政事務所八十四年十月十
    六日之印鑑變更申請書在卷可考（參本院刑事卷第五十五頁），故告訴人指訴上
    開印文與其印鑑不符，伊無三個字之印章，其印章係「甲○○印」四個字云云，
    亦無可採。
  (三)訊之告訴人有無遺失身分證、印章、土地所有權狀等物，告訴人甲○○則迭於偵
    查中及本院審理時指稱：伊未曾遺失上揭證件、印章，另訊之為何印章、證件會
    由朱正芳辦理抵押權設定登記，告訴人則答稱，伊大門皆未鎖，可能入屋竊取云
    云，是依告訴人指述推論乃指朱正芳竊取伊上開證件後又返還，然此顯與常情有
    違，且朱正芳若是竊取證件而來辦理抵押權設定，豈會於申請書上自曝自己之身
    分。
  (四)朱正芳所持上開證件、印章係為真正，且其與告訴人又為舊識，故被告丙○○相
    信其妻朱正芳所言稱：甲○○願借她辦理抵押權設定等語，當屬合理之期待，且
    參以證人林金生亦證稱：「我多年未見丙○○，我之前幫他仲介房屋」、「我曾
    在數年前聽聞丙○○說他將他太太的地抵押給李旭升，他說是位台東她的乾爹的
    ，劉某太太叫阿芳」（詳參偵查卷第七十一頁），李旭升亦證稱：「是一位丙○
    ○及其妻朱正芳欠我三百八十六萬元，無法清償，朱正芳說她向台東乾爹甲○○
    借二筆土地供我抵押擔保」，是被告丙○○辯稱伊對偽造文書等情並不知情等語
    ，應可採信。雖證人莊龍通證稱丙○○曾向其詢問辦理設定事宜，然亦無證據證
    明朱正芳係偽造文書或丙○○知情且參與偽造文書之犯行。
綜上所述，告訴人所指訴各節皆與證據不符，或有違常情，且公訴人所舉之上開證據
，亦未能足以證明朱正芳是否係偽造文書，是無從推論、證明被告丙○○有何之犯意
聯絡、行為分擔，被告犯罪既不能證明，揆諸前揭說明，應為無罪之諭知。
據上論斷，應依刑事訴訟法第三百零一條第一項，判決如主文。
本案經檢察官洪政和到庭執行職務。
中    華    民    國      八十九    年      十二      月      二十      日
                                臺灣臺東地方法院刑事庭
                                    法  官  廖  建  彥
右正本證明與原本無異。
如不服本判決，應於判決送達後十日內向本院提出上訴狀。（須附繕本）
「切勿逕送上級法院」
                                    書記官  陳  美  鄉
中    華    民    國      八十九    年      十二      月      二十一    日


司法院資訊處製作；財團法人民間司法改革基金會備份。
